【裁判字號】    99,訴,1151
【裁判日期】    991130
【裁判案由】    台灣地區與大陸地區人民關係條例
【裁判全文】
臺灣臺北地方法院刑事判決              99年度訴字第1151號
公  訴  人  臺灣臺北地方法院檢察署檢察官
被      告  洪啟元
            周柏儒
前  二  人                    .
指定辯護人  本院公設辯護人曾德榮
上列被告因違反臺灣地區與大陸地區人民關係條例等案件，經檢
察官提起公訴（99年度偵字第9502號），本院判決如下：
    主  文
洪啟元共同意圖營利違反不得使大陸地區人民非法進入臺灣地區
之規定，累犯，處有期徒刑參年陸月，減為有期徒刑壹年玖月。
又共同使公務員登載不實文書罪，累犯，處有期徒刑捌月，減為
有期徒刑肆月。又共同意圖營利違反不得使大陸地區人民非法進
入臺灣地區之規定，處有期徒刑參年陸月。應執行有期徒刑肆年
陸月。
洪啟元被訴意圖使女子與他人為性交而媒介以營利部分無罪。
周柏儒無罪。
    事  實
一、洪啟元於民國92年因妨害風化案件，經本院92年簡字第96號
    判決處有期徒刑3月確定，於92年4月15日易科罰金執行完畢
    。其明知大陸地區人民非經主管機關許可，不得進入臺灣地
    區，與大陸地區成年女子廖小蓉（另經簡易判決處刑）無結
    婚真意，竟貪圖每月新臺幣（下同）3萬元人頭費用，與曾
    啟昇（業經通緝）共同基於意圖營利使大陸地區人民非法進
    入臺灣地區犯意聯絡，約定由洪啟元至大陸與廖小蓉辦理假
    結婚，廖小蓉進入臺灣地區後，須按月給付洪啟元人頭老公
    費用3萬元。洪啟元即於95年12月25日，在大陸地區四川省
    成都市與廖小蓉辦理公證結婚登記，取得該市公證處（2006
    ）川國公證字第24497號結婚公證書，返臺後持上開公證書
    送財團法人海峽交流基金會（下稱海基會）辦理驗證，並於
    95年6月16日以配偶身分簽名出具「大陸地區人民進入臺灣
    地區保證書」，並於95年6月27日填具「大陸地區人民入出
    臺灣地區申請書」，委託不知情吳國安（業經不起訴處分）
    ，向址設臺北市○○區○○街15號「內政部入出國及移民署
    」（下稱入出國移民署）申請廖小蓉來臺團聚，經該局承辦
    人員實質審查後，發給通行證許可入境，使廖小蓉於95年11
    月3日非法進入臺灣地區，並旋遭曾啟昇帶走，安排廖小蓉
    獨居於臺北市中山區○○○路某套房，且於各地從事性交易
    。洪啟元、廖小蓉明知結婚不實，竟共同基於使公務員登載
    不實文書犯意聯絡，持上開結婚公證書、海基會所出具核對
    結婚公證書與成都市公證員協會寄交之公證書副本相符之證
    明及廖小蓉中華民國臺灣地區通行證影本等資料，於95年12
    月25日至臺北市○○區○○路367號2樓臺北市中山區戶政事
    務所填寫結婚登記申請書辦理結婚登記，使承辦戶籍登記之
    不知情公務員形式審查後，將2人結婚不實事項，登載於其
    職務上所掌戶政登記簿，足以生損害於戶政機關就人民婚姻
    戶籍登記管理正確性，廖小蓉嗣於96年11月2日出境。洪啟
    元與曾啟昇另共同基於意圖營利使大陸地區人民非法進入臺
    灣地區犯意聯絡，再於98年至98年3月24日以前之某日，向
    內政部入出國及移民署申請廖小蓉來臺團聚，廖小蓉則於98
    年5月2日再次非法進入臺灣地區，並仍由曾啟昇安排於各處
    從事性交易，廖小蓉於第一次、第二次入境臺灣期間，每個
    月給付洪啟元1萬元至3萬元不等之人頭老公費用。嗣廖小蓉
    於98年11月24日晚間7時40分許，在臺北縣林口鄉○○○路○
    段389號「優館汽車旅館」608室，經警查獲與男客陳永森從
    事性交易，始循線查悉上情。
二、案經臺北縣政府警察局中和第二分局報請臺灣臺北地方法院
    檢察署檢察官偵查起訴。
    理  由
壹、證據能力：
一、同案被告曾啟昇警詢陳述，對被告洪啟元、周柏儒而言，係
    屬被告以外之人於審判外言詞陳述，而曾啟昇於99年2月28
    日自桃園中正國際機場出境後，迄未入境，所在不明，有入
    出境資訊連結作業單存卷可憑（本院卷第40頁），然遍核卷
    內事證，並無證據證明其警詢陳述具可信之特別情況，即「
    特信性」要件，而不符刑事訴訟法第159條之3第3款規定，
    故依刑事訴訟法第159條第1項規定，不具證據能力。
二、偵查中共同被告吳國安警詢陳述、偵查中向檢察官所為之供
    述，固屬被告2人於審判外言詞陳述，然當事人就此未聲明
    異議，亦無聲請傳訊，顯放棄行使詰問權，且本院審酌該言
    詞陳述作成時情況，並無違法或不當之處，適為本案證據，
    依刑事訴訟法第159條之5規定，應有證據能力。
三、至其餘憑以認定本案犯罪事實之非供述證據（詳後述），查
    無違反法定程序取得之情，依同法第158條之4規定反面解釋
    ，亦具證據能力。
貳、實體部分：
一、被告洪啟元有罪部分：
(一)訊據被告洪啟元固坦認：伊在成都市與廖小蓉辦理結婚登記，
  並向移民署2次申請其來臺團聚，於95年12月25日相偕至戶政
  事務所申辦結婚登記，惟矢口否認有何意圖營利使大陸人民非
  法進入臺灣地區，辯稱：伊與廖小蓉係真結婚云云。
(一)查被告與廖小蓉在四川省成都市辦理公證結婚登記，嗣被告委
  託吳國安申請廖小蓉第1次來臺團聚，被告再於98年申請其第2
  次入臺團聚，廖小蓉先後於95年11月3日、98年5月2日2次進入
  臺灣，且於95年12月25日偕被告至臺北市中山區戶政事務所辦
  畢結婚登記各情，除據被告供承無訛，復經證人廖小蓉於本院
  審理時結證明確（本院卷第82-86頁背面），及偵查中共同被
  告吳國安供承：伊於95年6月27日幫被告辦廖小蓉來臺手續等
  語（偵卷第8頁背面）且有卷附大陸地區人民入出臺灣地區申
  請書、大陸地區人民進入臺灣地區保證書、委託書、移民署面
  談紀錄、結婚登記申請書、海基會（95）核字第036594號證明
  書、（2006）川國公證字第24497號結婚公證書、廖小蓉通行
  證影本、大陸地區人民明細資料報表、廖小蓉入出境資訊連結
  作業單（臺灣臺北地方法院檢察署99年度偵字第9502號卷第17
  -25、87-91、134頁）在卷可稽，是此部分事實，至堪認定。
(二)被告與廖小蓉係假結婚一情，有下列證據足資證明：
1.證人廖小蓉於本院審理時結證：洪啟元是我前夫。曾啟昇認識
  洪啟元，然後介紹洪啟元給我認識。（問：後來來台灣你有跟
  洪啟元一起生活嗎？）答：沒有，來臺灣後，我住新生北路。
  （問：你來台灣之後，到底有無跟洪啟元一起生活？）答：沒
  有。（問：為何你沒有跟他一起生活？）答：因為我們是假的
  。我來台灣這些費用，有一些是跟曾啟昇借的。我向曾啟昇借
  來的錢，後來是上班還的。（問：你來台灣之後，洪啟元每個
  月是否有給你錢？）答：沒有。我跟被告洪啟元結婚後，我們
  間並未發生性行為。（問：每個月還有付誰錢嗎？）答：就洪
  啟元。有時候新台幣一萬多元，有時候新台幣三萬元。（問：
  平均每個月給多少錢？）答：平均一、二萬元。（問：當初是
  誰說你要每個月付錢給洪啟元？）答：就是我過來之前有跟我
  講，是曾啟昇跟我講的，然後我有答應。我跟洪啟元是假結婚
  ，是為了性交易才入境台灣，（問：你究竟有無跟洪啟元結婚
  的真意？）答：沒有。（問：你在大陸與洪啟元辦理公證結婚
  又請客，之後有無發生性關係？）答：沒有。（問：你性交易
  的報酬都是交給誰？）答：都是我自己拿走。每個月再給曾啟
  昇。（問：你第二次入境台灣後，有無給洪啟元人頭老公錢？
  ）答：第二次入境台灣剛開始只有給一個月。好像是三萬元，
  之後就沒給了。（問：你第一次入境台灣後，是否第一天就被
  接去新生北路那邊？）答：是的。我第一次入境台灣及第二次
  入境台灣都沒有跟洪啟元共住過。我第二次入境台灣時是曾啟
  昇一個人來接機等語明確（本院卷第82-86頁背面），衡證人
  與被告素無仇隙，當無故捏虛詞誣攀被告，致己亦受偽證罪嫌
  追訴處罰風險之必要與可能，是其證詞，應堪採信，被告於其
  妻即證人廖小蓉甫下機旋遭曾啟昇帶離他處，顯徵就其去向根
  本漠不關心，又未共同生活或行敦倫之實，堪證2人原無營夫
  妻生活真意。
2.末佐以被告於本院準備程序供承：伊與廖小蓉新生北路居址伊
  忘記了，她的出生年月日伊忘記了，廖小蓉都在家裡，兩人何
  時交往伊不記得了等語（本院卷第36頁背面-37頁），被告就
  兩人居址、配偶出生年月日、交往情形竟均不復記憶，實乖違
  常情，可認證人所稱兩人未曾共居生活，係假結婚一節，應屬
  信實，益徵2人根本無經營情感之實並基此進而互許終身真意
  ，是被告與廖小蓉非真意結婚一事，至堪認定。
(三)綜上，本案事證明確，被告犯行堪以認定，應依法論科。 
二、(一)按臺灣地區與大陸地區人民關係條例第79條第1項處罰違
      反同條例第15條第1款所定使大陸地區人民非法進入臺灣
      地區罪，凡非經合法手續進入者皆包含之，若使大陸地區
      人民以假結婚真入境脫法方式進入臺灣地區，即該當本罪
      。次按臺灣地區與大陸地區人民關係條例第79條第1項對
      於違反同條例第15條第1款所定不得使大陸地區人民非法
      進入臺灣地區之處罰，旨在防止大陸地區人民非法進入臺
      灣地區，以維護臺灣地區安全與安定；所稱「非法」，自
      應從實質上合法性予以判斷，凡評價上違反法秩序方法，
      均屬「非法」，故在大陸地區通謀虛偽結婚，以不實結婚
      證明辦理相關戶籍登記、入境等手續，憑以進入臺灣地區
      ，其所持入境許可文件雖係入出境主管機關核發，形式上
      為合法，惟係以詐欺方法取得，即不具實質上合法性，仍
      屬非法進入臺灣地區（最高法院92年度臺上字第40號、94
      年度臺上字第1064號判決意旨參照）。而刑法「意圖營利
      」係指行為人主觀上有牟利意圖，被告2次使廖小蓉非法
      進入臺灣地區犯行，既出於獲取對價之意，而每月收取1
      至3萬元不等酬勞，此經證人廖小蓉證述屬實（本院卷第8
      3頁背面-84頁、第86頁正面及背面），自構成臺灣地區與
      大陸地區人民關係條例第79條第2項意圖營利使大陸地區
      人民非法進入臺灣地區罪。
    (二)次按結婚登記，以雙方當事人為申請人，申請時，應提出
      證明文件正本予戶政機關查驗後，即應予以登載，97年5
      月28日總統公布修正前戶籍法第35條前段、98年1月7日修
      正前戶籍法施行細則第13條第1項、第2項、第17條分有明
      文，是結婚戶籍登記，戶籍機關當僅有形式審查權而無實
      質審查權，此觀97年5月28日總統公布修正前戶籍法第54
      條規定申請人故意為不實之申請，應處新臺幣9千元以下
      罰鍰一節，亦足徵佐，是明知無結婚之實，卻使戶政機關
      公務員為結婚登記，自構成刑法第214條明知不實事項使
      公務員登載不實罪，故被告亦犯刑法第214條明知不實事
      項而使公務員登載職務上所掌公文書罪。
    (三)核被告所為，係犯臺灣地區與大陸地區人民關係條例第79
      條第2項意圖營利使大陸地區人民非法進入臺灣地區罪、
      刑法第214條使公務員登載不實文書罪。被告與曾啟昇間
      就2次意圖營利使大陸地區人民非法進入臺灣地區罪部分
      ；被告、廖小蓉就使公務員登載不實文書罪部分，均具犯
      意聯絡及行為分擔，應論以共同正犯。被告就申請廖小蓉
      第一次來臺團聚，委由不知情吳國安辦理，係間接正犯，
      被告所犯上開3罪，犯意各別，行為互殊，應分論併罰。
      被告於91年因妨害風化案件，經本院92年簡字第96號判決
      處有期徒刑3月確定，於92年4月15日易科罰金執行完畢，
      有臺灣高等法院被告前案紀錄表可按。被告前受徒刑執行
      完畢，5年以內故意再犯本案有期徒刑以上之罪（就第1次
      意圖營利使大陸地區人民非法進入臺灣地區犯行、使公務
      員登載不實犯行部分），均為累犯，各應依刑法第47條第
      1項，加重其刑。爰審酌被告於81年因違反麻醉藥品管理
      條例、92年因重利、妨害風化案件，均經法院判處罪刑確
      定，有臺灣高等法院被告前案紀錄表在卷為證，素行欠佳
      ；所為妨害國家安全、戶政機關管理正確性；又飾詞狡辯
      ，未見有絲毫悛悔之意，犯後態度欠佳，兼衡國中畢業智
      識程度、犯罪動機、目的、手段、生活狀況及危害國家安
      全與妨礙戶政機關管理程度等一切情狀，分別量處如主文
      所示之刑。而被告所犯第1次意圖營利使大陸地區人民非
      法進入臺灣地區罪、使公務員登載不實文書罪、意圖使女
      子與他人為性交之行為而媒介以營利罪之時間在96年4月
      24日以前，復查無中華民國九十六年罪犯減刑條例所定不
      得減刑之情，爰依該條例第2條第1項第3款、第11條，各
      減刑二分之一後，再與不得減刑之第2次使大陸地區人民
      非法進入臺灣地區罪，定應執行刑。
二、被告洪啟元無罪部分：
(一)公訴意旨另以：被告就廖小蓉兩次入臺從事性交易部分，亦認
  其涉犯刑法第231條第1項意圖使女子與他人為性交而媒介營利
  罪嫌云云。
(二)然查：證人廖小蓉於本院審理時明確結證：就伊前後2次進入
  臺灣後，安排性交易事情，均係曾啟昇與伊接觸，性交易報酬
  都是伊自己拿走，再交給曾啟昇等語（本院卷第85頁背面），
  而本院遍核卷內事證，復查無被告就此部分犯行與曾啟昇有何
  犯意聯絡及行為分擔，自難遽以刑法第231條第1項之罪相繩，
  此部分犯罪既屬不能證明，自應諭知無罪。
三、被告周柏儒無罪部分：
(一)公訴意旨略以：被告周柏儒與曾啟昇共同代墊洪啟元與廖小蓉
  結婚費用，且於廖小蓉第1次入臺後，兩人即安排其至「愛士
  蘭」、「全家」等應召站從事性交易，且自廖小蓉每次性交易
  4、5千元不等報酬，與上揭應召站拆帳，被告周柏儒、曾啟昇
  每次自上開報酬共同賺取5百元或6百元金額，因認被告涉犯臺
  灣地區與大陸地區人民關係條例第79條第2項意圖營利使大陸
  地區人民非法進入臺灣地區罪、刑法第214條使公務員登載不
  實文書罪、刑法第231條第1項意圖使女子與他人為性交而媒介
  營利罪嫌。
(二)按犯罪事實應依證據認定之，無證據不得認定犯罪事實。不能
  證明被告犯罪或其行為不罰者，應諭知無罪之判決。刑事訴訟
  法第154條第2項、第301條第1項分有明文。刑事訴訟法上所謂
  認定犯罪事實之證據，係指足以證明被告確有犯罪行為之積極
  證據而言，該項證據必須適合於被告犯罪事實之認定，始得採
  為斷罪資料。認定不利於被告之事實，須依積極證據，苟積極
  證據不足為不利於被告事實之認定時，即應為有利於被告之認
  定，更不必有何有利之證據（最高法院69年臺上字第4913號判
  例、30年上字第816號判例參照）。
(三)公訴人認被告涉犯上揭罪嫌，係以被告曾啟昇警詢陳述為其唯
  一論據。
(四)惟查，被告曾啟昇警詢陳述不具證據能力，已如前述，自不得
  就意圖營利使大陸地區人民非法進入臺灣部分，據為不利被告
  周柏儒之認定；況參佐證人廖小蓉於本院審理時明確證述：就
  伊前後2次進入臺灣後，安排性交易事情，均係曾啟昇與伊接
  觸，性交易報酬都是伊自己拿走，再交給曾啟昇，周柏儒沒有
  跟伊收過性交易報酬，只有洪啟元帶伊至戶政事務所辦理結婚
  登記等語，自難認被告就使公務員登載不實文書犯行、意圖使
  女子與他人為性交而媒介營利犯行，與廖小蓉或被告洪啟元有
  何犯意聯絡及行為分擔，此外，本院復查無其他證據證明被告
  周柏儒有上揭犯行，其犯罪既屬不能證明，故應諭知無罪。
據上論斷，應依刑事訴訟法第299條第1項前段、第301條第1項前
段，臺灣地區與大陸地區人民關係條例第79條第2項，刑法第11
條前段、第28條、第214條、第47條第1項、第51條第5款，刑法
施行法第1條之1第1項、第2項前段，中華民國九十六年罪犯減刑
條例第2條第1項第3款、第7條、第11條，判決如主文。
本案經檢察官黃碧玉到庭執行職務。 
中    華    民    國    99    年    11    月    30    日
                    臺灣臺北地方法院刑事第14庭
                        審判長法  官  吳冠霆
                              法  官  賴武志
                              法  官  陳琪媛
以上正本證明與原本無異。
如不服本判決應於收受送達後10日內向本院提出上訴書狀，並應
敘述具體理由，其未敘述上訴理由者，應於上訴期間屆滿後20日
內向本院補提理由書。
                              書記官  陳豪達
中    華    民    國    99    年    11    月    30    日
附錄法條全文：
臺灣地區與大陸地區人民關係條例第79條
違反第15條第1款規定者，處1年以上7年以下有期徒刑，得併科
新臺幣一百萬元以下罰金。
意圖營利而犯前項之罪者，處3年以上10年以下有期徒刑，得併
科新臺幣五百萬元以下罰金。
前二項之首謀者，處5年以上有期徒刑，得併科新臺幣一千萬元
以下罰金。
中華民國刑法第214條
明知為不實之事項，而使公務員登載於職務上所掌之公文書，足
以生損害於公眾或他人者，處3年以下有期徒刑、拘役或5百元以
下罰金。

司法院資訊處製作；財團法人民間司法改革基金會備份。
